【裁判字號】    98,交聲,2248
【裁判日期】    980922
【裁判案由】    交管條例聲異
【裁判全文】
臺灣板橋地方法院刑事裁定            98年度交聲字第2248號
原處分機關  交通部公路總局臺北區監理所板橋監理站
異  議  人
即受處分人  甲○○
代  理  人  余美鳳
上列受處分人因違反道路交通管理處罰條例案件，對於交通部公
路總局臺北區監理所板橋監理站於中華民國98年7 月28日以板監
裁字第裁41-C00000000號所為之違反道路交通管理事件裁決書（
原舉發通知單號碼：北縣警交大字第號C00000000 號），聲明異
議，本院裁定如下：
    主  文
原處分撤銷。
甲○○不罰。
    理  由
一、本件異議人即受處分人聲明異議意旨（由其代理人代為表示
    ）略以：
  (一)異議人係患有「Parder-Willi氏症候群」經判定為重度智障
    ，領有永久有效之殘障手冊，於民國98年6 月13日清晨6 時
    40分許，騎乘遭竊之車牌號碼FZE-567 號普通重型機車（下
    稱系爭機車）行經臺北縣樹林市○○街民和橋，與黃祝銘駕
    駛之車牌號碼062- SR 號大貨車發生車禍，臺北縣政府警察
    局樹林分局（下稱舉發機關）交通分隊員警到場處理後，除
    發覺系爭機車係遭竊機車（異議人涉犯竊盜罪嫌部分，經臺
    灣板橋地方法院檢察署檢察官以該署98年度偵字第19188 號
    檢察官不起訴處分書為不起訴之處分）外，並發覺異議人未
    考領有普通重型機車駕駛執照，而以異議人有「無照駕駛，
    禁駛」之違規事實，依道路交通管理處罰條例第21條第1 項
    第1 款規定，以該局北縣警交大字第C00000000 號舉發違反
    道路交通管理事件通知單（下稱系爭舉發通知單）舉發，並
    由交通部公路總局臺北區監理所板橋監理站（下稱原處分機
    關）依同條項規定，於98年7 月28日以該站板監裁字第41-C
    00000000號違反道路交通管理事件裁決書，認異議人有「未
    領有駕駛執照駕駛機器腳踏車」之違規事實，裁處罰鍰新臺
    幣（下同）6,000 元（下稱系爭裁決書）。
  (二)異議人就本件確有未領有駕駛執照駕駛機器腳踏車之違規行
    為並不爭執，惟異議人係重度智障，無法分辨是非，爰懇請
    撤銷系爭裁決書等語。
二、按「行為時因精神障礙或其他心智缺陷，致不能辨識其行為
    違法或欠缺依其辨識而行為之能力者，不予處罰。」，行政
    罰法第9 條第3 項定有明文。經查，本件異議人確係患有「
    Parder-Willi氏症候群」經判定為重度智障，領有永久有效
    之殘障手冊等情，業據異議人之代理人提出異議人之殘障手
    冊、重大傷病卡、國立台灣大學醫學院附設醫院病歷資料一
    份在卷可稽，而依該病歷資料所示，異議人之智力程度約僅
    50 左右水準，又本件檢察官就被告涉犯之竊盜犯嫌，亦以
    被告無法理解及回答有關如何取得系爭機車、如何發生車禍
    等之相關問題為答復，而為不起訴處分之情，亦有該不起訴
    處分書一份在卷可查，本件依上開事證，異議人既已無從辨
    析竊盜犯行之違法性，則尚非不能認異議人於騎乘系爭機車
    當時，因罹患「Parder-Willi氏症候群」有心智缺陷，致不
    能辨識未領有駕駛執照不得駕駛機器腳踏車之行政法規定，
    而為該未領有駕駛執照即為駕駛機器腳踏車之該違規行為，
    依上開行政罰法規定，本件因異議人欠缺行為責任之能力，
    自應為不罰之處分。
四、綜上所述，原處分機關雖以異議人騎乘系爭機車，有道路交
    通管理處罰條例第21條第1 項第1 款規定之違規事由存在，
    而以系爭裁決書裁處受處分人上開處罰，惟本件因異議人欠
    缺行為責任能力，依行政罰法第9 條第3 項規定，應不予處
    罰，是系爭裁決書之裁處，顯於法有違，自應由本院將原處
    分機關所為之原處分撤銷，改諭知異議人不罰，以資適法。
據上論斷，應依道路交通管理處罰條例第87條第2 項，道路交通
案件處理辦法第20條前段，裁定如主文。
中    華    民    國    98    年    9     月    22    日
                    交通法庭  法  官  陳世旻
以上正本證明與原本無異
如不服本裁定應於送達後5日內向本院提出抗告狀
                              書記官  楊雅芳
中    華    民    國    98    年    10    月    7     日


司法院資訊處製作；財團法人民間司法改革基金會備份。
